ACORDAO-COMPLETO-2499304

ACÓRDÃO 2090/2021 ATA 35/2021 - PLENÁRIO

VISTO, relatado e discutido este acompanhamento com vistas a verificar a atuação do Banco Central do Brasil (BCB) em sua regulação do Sistema Financeiro Nacional, em face da crise provocada pela pandemia da covid-19;
ACORDAM os Ministros do Tribunal de Contas da União, reunidos em sessão do Plenário, ante as razões expostas pelo Relator, em:
9.1. informar à Comissão de Assuntos Econômicos do Senado Federal e à Comissão de Finanças e Tributação da Câmara dos Deputados que:
9.1.1. como forma de atenuar os efeitos deletérios econômicos decorrentes da crise provocada pela pandemia da covid-19, o Banco Central do Brasil implementou uma série de medidas de flexibilização de capital regulamentar e de incremento de liquidez no Sistema Financeiro Nacional - SFN;
9.1.2. as medidas anunciadas pelo Banco Central do Brasil resultaram em um potencial incremento de R$ 1,274 trilhão na liquidez do Sistema Financeiro Nacional, valor equivalente a 17,5% do Produto Interno Bruto (PIB) . Ademais, as medidas para aliviar, temporariamente, as exigências de capital das instituições financeiras culminaram em um aumento potencial da oferta de crédito da ordem de R$ 1,35 trilhão, ou 18,5% do PIB;
9.1.3. de acordo com as informações coletadas, é possível concluir que a atuação do Banco Central do Brasil criou uma conjuntura favorável para a evolução do volume de crédito concedido no âmbito do Sistema Financeiro Nacional, o qual atingiu R$ 2,084 trilhões (data de referência: 31/12/2020) , representando acréscimo de cerca de 78% em relação ao montante concedido apurado na segunda etapa deste acompanhamento (R$ 1,17 trilhão - data de referência: 4/9/2020) ; 
9.1.4. foi constatado nas etapas anteriores deste acompanhamento que, embora o crédito estivesse fluindo para a economia, o segmento das micro e pequenas empresas (MPE) estava severamente desassistido, razão pela qual o Banco Central do Brasil implementou uma série de medidas direcionais de capital e de liquidez para fomento do crédito ao segmento;
9.1.5. as medidas adotadas pelo Banco Central do Brasil, em conjunto com programas estatais (Pronampe, PEAC-FGI e CGPE) , favoreceram a concessão de R$ 271 bilhões em créditos ao segmento de MPE (empresas que faturam até R$ 30 milhões, segundo o critério adotado pelo BCB) . Somente os mencionados programas foram responsáveis por R$ 147 bilhões desse montante (cerca de 54%) , seja concedendo funding ou provendo garantias adicionais aos bancos;
9.1.6. dados da última pesquisa feita pelo Sebrae acerca do impacto da pandemia nos pequenos negócios retratam aumentos sucessivos na proporção de empresas desse segmento que conseguiram crédito, passando de 11% (cerca de 570 mil empresas de uma demanda total de aproximadamente 5,2 milhões) na primeira abordagem para cerca de 34% na última parcial;
9.1.7. no que tange à compra definitiva de ativos pelo Banco Central, em mandato conferido pela aprovação da "PEC do Orçamento de Guerra", cabe destacar que a Autoridade Monetária não vislumbrou qualquer indicativo de necessidade de intervenção no mercado de dívidas privadas, uma vez que o referido mercado, aparentemente, normalizou-se, razão pela qual não efetivou qualquer compra de debêntures; 
9.1.8. atualmente o Banco Central do Brasil não dispõe de mandato para intervenção no mercado de dívidas privadas, tendo em vista o fim da vigência da Emenda Constitucional 106, de 7 de maio de 2020;
9.1.9. no contexto geral, as análises realizadas sinalizam que o Banco Central do Brasil tem se resguardado adequadamente e que as medidas adotadas têm surtido o efeito esperado de ampliação de liquidez e estímulo ao crédito, considerando as limitações inerentes ao seu mister constitucional e legal;
9.1.10. é razoável afirmar, portanto, que a Autoridade Monetária, ao adotar as diversas medidas de enfrentamento da atual crise sanitária, até o presente momento, obteve êxito no atingimento dos seus objetivos institucionais, ao: 
9.1.10.1. manter o sistema bancário líquido e estável, para fazer frente aos desafios que se apresentaram; 
9.1.10.2. garantir um sistema capitalizado, para que o canal de crédito continuasse a funcionar normalmente; 
9.1.10.3. ofertar condições especiais para que os bancos pudessem rolar as dívidas dos setores afetados pela crise, monitorando os créditos que saíram do sistema financeiro, com o intuito de evitar eventuais contágios; 
9.1.10.4. garantir que o mercado de câmbio funcionasse com normalidade, sem disfuncionalidades de liquidez; e 
9.1.10.5. manter as condições monetárias estimulativas, para que o crédito servisse como canal de impulso ao crescimento, sem prejuízo ao objetivo de manter a inflação controlada;
9.2. encaminhar cópia desta deliberação ao Banco Central do Brasil, à Comissão de Assuntos Econômicos do Senado Federal e à Comissão de Finanças e Tributação da Câmara dos Deputados;
9.3. arquivar o presente processo, nos termos do art. 169, inciso V, do RI/TCU.

Acompanhamento com vistas a verificar a atuação do Banco Central do Brasil (BCB) em sua regulação do Sistema Financeiro Nacional, em face da crise provocada pela pandemia da covid-19.

Banco Central do Brasil.

3. Interessados/Responsáveis: não há.

13.1. Ministros presentes: Ana Arraes (Presidente), Walton Alencar Rodrigues, Augusto Nardes, Raimundo Carreiro, Bruno Dantas (Relator), Vital do Rêgo e Jorge Oliveira.
13.2. Ministros-Substitutos convocados: Augusto Sherman Cavalcanti e Marcos Bemquerer Costa.
13.3. Ministros-Substitutos presentes: André Luís de Carvalho e Weder de Oliveira.

BRUNO DANTAS

Por registrar as principais ocorrências no andamento do processo até o momento, resumindo os fundamentos das peças acostadas aos autos, adoto como relatório, com os ajustes necessários, a instrução da secretaria responsável pela análise da demanda (peça 129) , que contou com a anuência do corpo diretivo da unidade (peças 130-131) :
"I - INTRODUÇÃO
1. Cuidam os autos de Acompanhamento da atuação do Banco Central do Brasil (BCB) em sua regulação do Sistema Financeiro Nacional, em face à crise provocada pela pandemia do Covid-19. Tal ação de controle se destina a avaliar as medidas adotadas no acompanhamento da higidez do Sistema Financeiro Nacional, em termos da sua robustez para suportar períodos de baixa atividade econômica e aumento da inadimplência; ao provimento da liquidez condizente com a necessidade de crédito a ser demandado; na interlocução com agentes internacionais reguladores (Comitê de Basileia e Financial Stability Board) , sobre regras mundiais de proteção ao sistema financeiro; e, finalmente, sobre o gerenciamento dos próprios riscos provenientes das novas medidas regulatórias adotadas.
2. O processo de fiscalização é do tipo Acompanhamento (Acom) , visto que as informações obtidas em reuniões ou em resposta a diligências são, a priori, suficientes para acompanhar o objeto fiscalizado, sendo necessário elaborar instrução para a análise da documentação obtida. 
II - HISTÓRICO
3. Mediante Questão de Ordem do Plenário, em 23/3/2020, ficou aprovado Plano Especial de Acompanhamento das Ações de Combate à Covid-19 e suas consequências (peça 2) .
4. Ato contínuo, a SecexFinanças autuou o presente processo e registrou a Fiscalização 77/2020, iniciando formalmente os trabalhos por intermédio das Portarias SecexFinanças 178/2020, 450/2020, 127/2021 e 376/2021 (peças 3, 62, 106 e 126) . 
5. Concomitantemente ao início dos trabalhos, esta Secretaria e o BCB já conversavam para estabelecer canais mais ágeis de comunicação, uma vez que a realidade apresentada pelo isolamento social impôs nova sistemática de trabalho (peça 7) .
6. Na mesma linha, o BCB e auditores desta secretaria realizaram gestões iniciais que culminaram na metodologia adotada neste trabalho, que passou a ser formalizada por intermédio de ofícios de requisição encaminhados por e-mail. Intenta-se além de transparecer, uma por uma, todas as medidas implementadas pelo Banco Central em resposta à crise do Covid-19, fomentar a adequada gestão de riscos associadas a cada medida, esclarecendo não somente quais os potenciais reflexos de cada ação, mas, principalmente, as providências tomadas pelo BCB em resposta a tais riscos. Avalia-se que tal metodologia possa oferecer um accountability amplo das ações sob responsabilidade daquela autarquia no enfrentamento dos reflexos da pandemia no sistema financeiro nacional.
7. Nesse contexto, cabe destacar que 100% das análises de riscos foram tratadas e analisadas.
8. Ao longo da fiscalização, foram feitas quatro instruções intermediárias neste processo de Acompanhamento. A primeira (peça 16) foi para testar a metodologia, levantar informações e fazer as primeiras análises de risco das normas. Tal instrução culminou em despacho do Eminente Ministro Relator Bruno Dantas (peça 19) , determinando a realização de diligências.  
9. A segunda instrução (peça 45) foi apreciada mediante o Acórdão 1843/2020-TCU-Plenário, Exmo. Rel. Min. Bruno Dantas (peça 48) . Com efeito, foram informadas à Comissão de Assuntos Econômicos do Senado Federal, à Comissão de Finanças e Tributação da Câmara dos Deputados e à Comissão Mista CN/Covid-19 do Congresso Nacional quais as medidas foram implementadas pelo BCB para o enfrentamento da crise, bem como a situação da concessão de crédito para a economia, naquele momento. Ademais, nessa instrução foram analisadas 18 medidas adotadas (peça 45, p. 4-5) . Outrossim, foi identificado que, percentualmente, a concessão de crédito destinada para as micro e pequenas empresas, naquele período, era bem reduzida, se comparada com os créditos concedidos às grandes empresas.
10. Posteriormente foi feita nova instrução (peça 86) , que resultou no Acórdão 2709/2020-TCU-Plenário (peça 88) , Exmo. Rel. Min. Bruno Dantas. Nesse decisum restou informado ao Congresso Nacional, por meio de suas comissões, acerca da atualização da situação creditícia no país e das novas medidas então implementadas, notadamente, a possibilidade da aquisição definitiva pela Autoridade Monetária de ativos do mercado de dívidas privado. Nesse quesito, foi feita uma análise profunda sobre sua a origem, necessidade, conjuntura e seus aspectos operacionais. Ademais, até a terceira instrução, a equipe de fiscalização analisou, no total, as 160 medidas implementadas, até então, pelo Banco Central (peça 84) , conforme a metodologia proposta para o trabalho, que será descrita mais adiante. 
11. Por derradeiro, a última instrução (peça 108) culminou no Acórdão 1397/2021-TCU-Plenário. Nessa instrução, novamente, foi atualizada a situação do crédito no Brasil, que continuou fluindo para a economia. Durante o período transcorrido entre o da instrução da peça 88 até o da peça 108, a Autoridade Monetária não implementou novas medidas. A essa altura, a maior parte das medidas de liberação de liquidez e de capital implementadas pelo BCB encontram-se concluídas. Ademais, em função das medidas efetivadas pelo BCB e pelo Congresso Nacional para fomentar o direcionamento do crédito para as micro e pequenas empresas, observou-se que, de certa forma, tais medidas foram eficazes. 
12. Cabe ainda destacar que se sugeriu na peça 108, que, nesta última instrução, seria oportuno um olhar mais individual à LTEL-LFG, que se mostrou um instrumento importante, utilizável em crises de liquidez futuras, considerando que, uma vez já firmado um acordo TCU-BCB, (instrumento que possibilitou ao TCU o acesso a diversas informações sigilosas de operações financeiras) , passou a ser possível a realização de testes substantivos em suas garantias. 
III - VISÃO GERAL DO OBJETO
13. Como é cediço, a pandemia do Covid-19 é um problema sanitário que aflige todo o planeta. Internamente, seguindo as recomendações da Organização Mundial da Saúde (OMS) , o Ministério da Saúde recomendou à sociedade brasileira o distanciamento social, na tentativa de achatamento da curva de infectados no país. Consequentemente, governadores de vários estados brasileiros determinaram, via Decreto, o fechamento de empresas não consideradas essenciais.
14. Diante desse quadro, o governo federal se viu compelido a adotar uma série de medidas de cunho fiscal, monetário e social, na tentativa de atenuar os efeitos deletérios na economia, com o fito de dar suporte à continuidade do funcionamento da economia e de garantir uma renda mínima para os vulneráveis, notadamente, os que se encontram na informalidade.
15. Ato contínuo, o Presidente do BCB, em coletiva de imprensa, destacou que um dos principais objetivos da Autoridade Monetária em momentos de crise de grande porte, como a atual, é manter a funcionalidade dos mercados financeiros. Desse modo, afirma que, para evitar disfuncionalidades e assegurar a confiança dos mercados, devem ser implementadas medidas que visem: 
'1.  Manter o sistema bancário líquido e estável, para fazer frente aos desafios que se apresentam;
2.  Garantir um sistema capitalizado, para que o canal de crédito continue a funcionar normalmente;
3.  Ofertar condições especiais para que os bancos possam rolar as dívidas dos setores afetados pela crise, monitorando os créditos que saíram do sistema financeiro, com o intuito de evitar eventuais contágios;
4.  Garantir que o mercado de câmbio funcione com normalidade, sem disfuncionalidades de liquidez;
5.  Manter as condições monetárias estimulativas, para que o crédito sirva como canal de impulso ao crescimento, sem prejuízo ao objetivo de manter a inflação controlada.' 
16. Em face isso, a Autoridade Monetária implementou uma série de medidas para o enfretamento da crise, que resultaram no incremento de liquidez no Sistema Financeiro Nacional e na melhoria das condições creditícias. 
III.1 - Dos riscos do presente acompanhamento e disclaimer
1. Em harmonia com as diretrizes propostas para o presente trabalho - qual seja, fomentar, assegurar e transparecer a adequada gestão de riscos das medidas implementadas - em termos gerais, a equipe responsável pelo presente acompanhamento projetou os seguintes riscos macros acerca da atuação do Banco Central:
'1.  insuficiência/ineficácia das medidas implementadas;
2.  efeitos colaterais indesejados em determinadas medidas; 
3.  risco de afrouxamento excessivo dos requerimentos de capital regulamentar das instituições financeiras, a ponto de comprometer a higidez do Sistema Financeiro Nacional;
4.  exposição das reservas cambiais à interesses não técnicos;
5.  flexibilização excessiva das amarras legais que possam levar o BCB a adquirir dívidas de empresas, com riscos fiscais associados;'
2. De antemão, cabe afirmar que não foi identificada a materialização de quaisquer dos riscos acima apontados, no decorrer do trabalho. Reconhece-se, contudo, o grau de incerteza de tais impactos. Por ora, ao controlar externamente tais providências, impinge-nos fomentar a gestão de tais riscos para aumentar a chance de sucesso para os impactos positivos de tais medidas.
3. Assume-se, ademais, o altíssimo caráter técnico dos instrumentos utilizados pelo BCB como o seu espectro de influência. Ou: pela gama de variáveis envolvidas para exata medição dos impactos e respectivo sucesso de cada medida, tanto existem limitações de aferição do resultado nas ações na economia real, quanto dificuldades nas definições das fronteiras a serem estabelecidas por este acompanhamento. 
4. Tome-se, por exemplo, as operações compromissadas, principal instrumento de gestão de liquidez e para a manutenção dos juros nos patamares estabelecidos pelo Conselho Monetário Nacional. Além da complexidade intrínseca do entendimento sobre os mecanismos do seu funcionamento, existem influenciadores endógenos e exógenos sobre o seu respectivo volume e uma relação intima com gestão da dívida pública - com estreita sinergia com as políticas fiscais -, situações que extrapolam a gestão de liquidez em si e avançam sobre ações sob responsabilidade de outras pastas ministeriais, como a Secretaria do Tesouro Nacional/ME (cujo acompanhamento de gestão relativa a crise Covid-19 está sendo tratado no TC Processo 016.873/2020-3, sob a tutela da Secretaria de Macroavaliação Governamental - Semag) .
5. Outra limitação a ser devidamente dissecada neste introito é estabelecer até que ponto o poder regulamentar do BCB tem o poder último de, realmente, estimular os mercados. Via de regra, o aumento da liquidez (ou da disponibilidade de reais na economia) aumenta a oferta de recursos e alavancaria a propensão a empréstimos com juros menores. A aversão a riscos e o custo de oportunidade de outros negócios de interesse dos bancos, contudo, agiria como vetor contrário, com propensão a anular os efeitos positivos do aumento de liquidez. Em outras palavras: nada obstante a maior disponibilidade de reais para ofertar novos créditos oportunizada pelo BCB, o poder regulatório daquela autarquia tem braços limitados para garantir que, de fato, tal numerário estará disponível na economia real, posto que isso depende, em última ordem, de uma ação dos próprios bancos. Em cenários de risco muito elevado, existe uma tendência mundial de retenção liquidez, por aversão a riscos em novos investimentos (como a concessão de novos créditos) . 
6. Nesse contexto, o objetivo deste Acompanhamento é apontar, com maior clareza, os objetivos e os respectivos riscos envolvidos nas ações tomadas pelo BCB no enfrentamento da crise, de forma a conferir transparência e accountability às políticas regulatórias adotadas, catalisando maior segurança e confiança aos tomadores de decisão, ao Congresso Nacional e aos próprios cidadãos, últimos impactados pelas medidas então anunciadas pelo Banco Central.
7. Cabe, finalmente, tecer breves considerações acerca da análise a ser empreendida ao longo deste Acompanhamento, eminentemente sobre a eficácia das medidas implementadas. 
8. Já é possível previamente afirmar que, em algumas situações, ainda que, na prática, eventual medida seja pouco utilizada - ou até mesmo não utilizada - tal constatação não permite, de forma alguma, afirmar que tal providência não tenha atingido o seu objetivo. O mercado financeiro e a economia real trabalham muitíssimo com o ativo 'confiança'. A mera existência de um rol de providências ou capacidade de resposta já provém expectativa apta a, por si só, render resultados. Fato é que - e esse é o motivo desse disclamer - tal mensuração é igualmente de tortuosa medição de eficácia, a ser depurada no presente trabalho.
9. Para exemplificar essa situação, cabe citar um evento específico que ocorreu durante crise do subprime de 2008. A exemplo da atual crise, naquela época, o BCB adotou uma série de medidas para atenuar os seus deletérios efeitos. Em um determinado momento, o mercado de câmbio estava caminhando para uma eventual disfuncionalidade, dada a uma altíssima demanda por dólar e a uma extrema volatilidade intraday desse mercado naquele período. Por conseguinte, a Autoridade Monetária informou ao público que aumentaria consideravelmente as suas intervenções no mercado do câmbio. A partir daí, o que se observou, pelo menos nos primeiros dias subsequentes, foi a diminuição da volatilidade, ainda que as intervenções do BCB nesses dias sequer chegassem perto do anunciado, pois o montante de operações transacionadas foi apenas marginalmente superior ao que já vinha fazendo, antes do informe ao mercado. 
10. Esse foi um exemplo de uma medida implementada pelo Banco Central que, embora tenha sido executada de forma acanhada, frente ao montante anunciado, produziu os efeitos desejados, quais sejam, a estabilidade relativa da taxa de câmbio, objetivo máximo da política cambial, bem como a garantia de que o mercado de câmbio funcionasse em normalidade, sem disfuncionalidades de liquidez, como pode ocorrer em momentos de estresse. Desse modo, foi possível assegurar, naquele momento, em que pese a reduzida materialização da medida, o reestabelecimento da confiança dos mercados. 
III.2 - Proposta metodológica
11. O trabalho visou acompanhar a atuação do BCB em sua regulação do Sistema Financeiro Nacional, em face à crise COVID-19. Tal ação de controle se destina a avaliar as medidas adotadas no acompanhamento da higidez do Sistema Financeiro Nacional, em termos da sua robustez para suportar períodos de baixa atividade econômica e aumento da inadimplência; ao provimento da liquidez condizente com a necessidade de crédito a ser demandado; na interlocução com agentes internacionais reguladores (Comitê de Basileia e Financial Stability Board) , sobre regras mundiais de proteção ao sistema financeiro; e, finalmente, sobre o gerenciamento dos próprios riscos provenientes das novas medidas regulatórias adotadas.
12. O BCB, no âmbito de sua competência, adotou uma série de medidas na tentativa de atenuar os efeitos econômico-financeiros decorrentes do COVID-19. Assim, para cada providência já implementada, foi enviado um formulário ao Banco Central, contendo o seguinte template (peça 8, p. 4) :
13. 
	Descrição da medida 
Insira nesse campo:
- A descrição, os objetivos pretendidos e indicadores utilizados na avaliação da efetividade da medida
- A expectativa de adesão da medida em percentuais, se possível, ou métricas que permitam o acompanhamento da eficácia do instrumento
- Recursos envolvidos, deixar claro se existe impacto fiscal ou não e se utiliza recursos públicos ou privados;
- Referência mais comum: voto de aprovação

	¿. Descrição da medida 
¿. Objetivos pretendidos:
¿. Indicadores utilizados 

	Mapeamento de riscos associados à medida
Descreva nesse campo:
- Descrição do risco  (qualquer situação/evento que possa comprometer o atingimento dos objetivos pretendidos com a medida) 
- Controles  (mecanismos existentes ou em desenvolvimento para mitigar a materialização do risco descrito) 
- Informar de maneira sucinta o que aconteceria em caso de materialização do risco

	¿. Risco 1  
¿. Risco 2  
¿. Risco 3  

14. Nesse sentido, foram apresentadas informações relevantes como: i. descrição da medida regulatória, de gestão ou de política pública necessária a prevenir, mitigar ou contingenciar efeito indesejado do COVID-19; ii. descrição dos efeitos indesejados do COVID-19 que se deseja prevenir, mitigar ou em plano de contingência; iii. os indicadores utilizados para avaliação dos resultados da medida; iv. avaliação dos efeitos das medidas já adotadas, entre outras.
15. Objetiva-se identificar, sob a ótica do BCB, os principais riscos associados para cada medida adotada, bem como os seus mitigadores, controles e indicadores, se for o caso
16. A partir dessas informações, a equipe de fiscalização fez uma análise crítica de cada providência implementada, de modo a avaliar, em abstrato - e guardadas as limitações previamente anunciadas - a razoabilidade das medidas, seus controles, mitigadores e indicadores. Pretendeu-se identificar, transparecer e prover o accountability à sociedade e ao Congresso Nacional sobre outros riscos não considerados pela Autoridade Monetária. Ainda, ultimou-se fomentar a definição de indicadores financeiros para medição dos resultados da política pretendida, a lhe incrementar a avaliação de efetividade, em linha, igualmente, com a melhor prestação de contas a cargo do BCB.
17. Após tal etapa, foi feito um feedback ao Banco Central, para que apreciasse os apontamentos efetuados pela Secex/Finanças. Espera-se, ao fim, que tal dinâmica possa ter redundado em um aprimoramento real do processo decisório e da política regulatória sob responsabilidade da Autoridade Monetária. 
18. Com base nesse processo interativo, a Autoridade Monetária foi induzida a fazer uma análise sistemática constante de suas medidas implementadas, permitindo, se for o caso, o reforço, a redução, ou até mesmo a extinção de cada providência, bem como a implementação de novas medidas, se for o caso.
IV - EXAME TÉCNICO
19. Inicialmente, cabe frisar que esta é a instrução final acerca do Acompanhamento das Ações de Combate à Covid-19 do Banco Central do Brasil, considerando que a grande maioria das medidas implementadas já foram concluídas e encerradas, restando apenas duas em andamento, conforme será evidenciado mais adiante. 
20. Resta ainda evidenciar que o objetivo desta instrução é analisar de maneira global a eficácia e riscos das medidas adotadas e seus efeitos na concessão de crédito à economia, uma vez que as análises individuais já foram realizadas preteritamente.
Do alinhamento das medidas implementada pelo BCB às recomendações dos organismos internacionais 
21. Primeiramente, serão apresentadas as duas principais organizações que tratam da matéria, o FSB e o FMI.
22. O Financial Stability Board - FSB promove a estabilidade financeira internacional, coordenando as autoridades financeiras nacionais e os organismos internacionais de definição de padrões, na medida em que trabalham para desenvolver políticas regulatórias, de supervisão e outras políticas do setor financeiro. Tal entidade promove condições equitativas, incentivando a implementação coerente dessas políticas em todos os setores e jurisdições.
23. Já o Fundo Monetário Internacional - FMI é uma organização de 188 países, trabalhando para promover a cooperação monetária global, a estabilidade financeira, facilitar o comércio internacional, promover elevados níveis de emprego e crescimento econômico sustentável e reduzir a pobreza em todo o mundo.
24. Assim, o FSB orientou o seguinte:
 O FSB incentiva as autoridades e instituições financeiras a usarem a flexibilidade dentro dos padrões internacionais existentes para fornecer acesso contínuo ao financiamento para participantes do mercado e para empresas e famílias que enfrentam dificuldades temporárias do COVID-19, e para garantir que os recursos de capital e liquidez nas instituições financeiras estão disponíveis onde são necessários. Muitos membros do FSB já tomaram medidas para liberar buffers de capital e liquidez disponíveis, além de ações para apoiar o funcionamento do mercado e acomodar planos de continuidade de negócios.
 (Fonte: https://www.fsb.org/2020/03/fsb-coordinates-financial-sector-work-to-buttress-the-economy-in-response-to-covid-19/) (grifou-se) 
25. O FMI, por sua, vez recomenda que:
Os bancos centrais devem monitorar atentamente o desenrolar dos acontecimentos, formular planos de contingência e estar preparados para oferecer ampla liquidez às instituições financeiras, sobretudo às que concedem empréstimos às pequenas e médias empresas, que talvez estejam menos preparadas para resistir a perturbações prolongadas. Em alguns casos, também pode ser apropriada a tolerância regulatória temporária.
 (Fonte: ) (grifou-se) 
26. Observa-se que as medidas implementadas pelo BCB se encontram alinhadas com as recomendações do FSB e do FMI, vez que ampliou consideravelmente a liquidez das instituições financeiras, inclusive flexibilizando, temporariamente, as normas de capital regulatório, como fez vários de seus pares ao redor do mundo.
Da evolução do crédito no período pandemia
27. Antes de tratar da evolução de crédito durante a pandemia, cabe fazer algumas considerações iniciais acerca das medidas implementadas pelo BCB. 
28. Nos Relatórios anteriores, foi evidenciado com mais detalhes que o cenário econômico, antes do Covid-19, sinalizava o início de uma recuperação econômica e que a propensão a tomada de riscos pelos Bancos era baixa, porém com viés altista, conforme se concretizasse o crescimento da economia nacional. Além disso, os níveis de capitalização e liquidez das instituições financeiras eram confortáveis para suportar o crescimento econômico então esperado. 
29. Todavia, com o advento da pandemia, o BCB implementou uma série de medidas de flexibilização de capital regulamentar e de incremento de liquidez no Sistema Financeiro Nacional - SFN, como forma de atenuar os efeitos deletérios econômicos decorrentes da atual crise sanitária. 
30. Conforme reiterado diversas vezes pelo Banco Central, tais medidas visam assegurar bom nível de liquidez para o SFN e para fazer fluir o canal de crédito. Com isso, a ideia é que os bancos tenham recursos prontamente disponíveis em volume suficiente para emprestar e para refinanciar dívidas das pessoas e empresas mais afetadas pela crise. Ainda consoante o BCB, ao todo, as medidas anunciadas têm o potencial de ampliar a liquidez do sistema financeiro em R$1.274 bi, equivalentes a 17,5% do Produto Interno Bruto (PIB) . Ademais, asseverou que adotou medidas para aliviar, temporariamente, as exigências de capital das instituições financeiras. Segundo o Banco Central, mesmo com o nível confortável de capital que as instituições financeiras possuem para fazer frente a perdas, essas medidas foram adotadas para dar melhores condições para que as instituições forneçam mais crédito nesse momento de incerteza. Outrossim, afirmou que as medidas têm o potencial de ampliar a oferta de crédito em R$1.348 bi, ou 18,5% do PIB. 
31. No quadro a seguir, há uma consolidação do impacto observado das medidas implementadas, bem como o status de cada uma.
	Medida
	Impacto potencial
	Impacto observado
	Status

	Liberação de liquidez

	Compulsório + Liquidez de curto-prazo (LCR) 
	135 bi
	A liberação de compulsório decorrente da redução da alíquota sobre depósitos a prazo de 31% para 25% e o aperfeiçoamento no cálculo do LCR resultaram num incremento de R$ 135 bi na liquidez disponível no SFN.
	Concluída
	
	Liberação de adicional de compulsório
	70 bi
	A redução da alíquota para 17% resultou na liberação adicional de compulsório no montante de R$ 70 bilhões.
	Concluída
	
	Flexibilização de LCA
	2,2 bi
	O impacto de R$ 2,2 bi foi integralmente realizado quando da implantação da medida.
	Concluída
	
	Empréstimo com lastro em LF garantidas
	670 bi
	Primeira tranche (pedidos até 30 de abril) : Liberação de R$ 20,6 bilhões a 30 instituições. 
	Concluída
	
			Segunda tranche (pedidos até 28 de maio) - Liberação de R$ 9,5 bilhões a 23 instituições (das quais 8 são novas instituições) . 
		
			Terceira tranche (pedidos até o dia 26 de junho) - Liberação de R$ 7,6 bilhões a 16 instituições (das quais 4 são novas instituições) . 
		
			Quarta tranche (pedidos até 31 de julho) - Liberação de R$ 7,5 bilhões a 15 instituições (das quais 2 novas instituições) .
		
			Quinta tranche (pedidos até 27 de agosto) - Liberação de R$ 5,4 bilhões a 17 instituições (das quais 3 são novas instituições) .
		
			Sexta tranche (pedidos até 24 de setembro) - Liberação de R$ 6,8 bilhões a 20 instituições (das quais uma é nova instituição) .
		
			Sétima tranche (pedidos até 29 de outubro) - Liberação de R$ 6,1 bilhões a 20 instituições (das quais uma é nova instituição) .
		
			Oitava tranche (pedidos até 26 de novembro) - Liberação de R$ 6,6 bilhões a 22 instituições.
		
			Nona tranche (pedidos até 21 de dezembro) - Liberação de R$ 35,1 bilhões a 35 instituições (das quais duas são novas instituições) .
		
			* Total: Liberação de R$ 105,1 bilhões contemplando 51 instituições. Em razão dos resgates já efetuados, o saldo devedor em 31/05/2021 é de R$ 50,8 bilhões.
		
	Compromissadas com títulos soberanos brasileiros
	50 bi
	A medida propicia liquidez em moeda estrangeira às instituições financeiras nacionais, tendo como garantia títulos soberanos do Brasil (Global bonds) detidos por essas instituições. Desde a sua adoção foram realizadas operações no valor total de USD 9,30 bilhões (R$ 49,56 bilhões) . O valor máximo 'em ser' foi de USD 4,36 bilhões (R$ 23,23 bilhões) e atualmente não há operações 'em ser'.
	Concluída
	
			*Utilizada a cotação da Ptax de venda do dia 25/06/2020, 5,3287 R$/U$.
		
	Novo DPGE
	200 bi
	Até 07/06/2021, 75 instituições financeiras haviam emitido DPGEs, cujo estoque total alcançou R$ 25,5 bilhões, principalmente bancos pequenos e médios e sociedades de crédito, financiamento e investimento.
	Em andamento
	
	Empréstimo com lastro em debêntures + compulsório para funding de recompra de LF
	91 bi
	No período de 24.3.2020 (edição da medida) a 30.4.2020 (data final) , os bancos adquiriram debêntures no valor de R$ 5,7 bilhões.
	Concluída
	
			A medida contribuiu para a redução em 30% do spread que vinha sendo observado no mercado secundário desses papéis.
		
			Com base nessas operações, o BC realizou operações de empréstimo a IFs no montante de R$ 1,4 bilhão, com lastro em debêntures adquiridas nesse período.
		
			Adicionalmente, foram liberados R$ 1,6 bilhão de compulsório pela recompra de Letras Financeiras de emissão própria com montante equivalente de compra de debêntures no mercado secundário.
		
	Alteração no cumprimento do compulsório de poupança
	R$ 55,8 bi
	Posição de 31 de dezembro: dedução da exigibilidade de compulsório totalizou R$ 64,4 bilhões, dos quais:
	Concluída
	
			contratação de operações para capital de giro de R$ 56,8 bilhões;
		
			DPGE para os segmentos S3 e S4: R$ 7,6 bilhões.
		
	Total
	R$ 1274 bi

	% do PIB
	17,50%

	Liberação de capital

	Overhedge
	520 bi
	A medida teve como efeito imediato a ampliação da folga de capital do SFN em R$ 46 bilhões, montante que tem o potencial de suportar operações de crédito de aproximadamente R$ 520 bilhões.
	Concluída
	
	Redução do ACP
	637 bi
	A medida teve como efeito imediato a ampliação da folga de capital do SFN em R$ 56 bilhões, montante que tem o potencial de suportar operações de crédito de aproximadamente R$ 637 bilhões.
	Concluída
	
	Redução do requerimento de capital para operações de crédito a pequenas e médias empresas
	R$ 35 bi
	A medida incentiva a contratação e a reestruturação de operações de crédito com empresas de pequeno e médio porte. A redução potencial de exigência de capital sobre o estoque de operações alcançadas pela medida e passíveis de reestruturação foi estimada em R$ 3,2 bilhões, montante que tem o potencial de suportar operações de crédito de aproximadamente R$ 35 bilhões.
	Concluída
	
	Redução do requerimento de capital das instituições de pequeno porte
	R$ 16,5 bi
	A medida teve como efeito imediato a ampliação da folga de capital das instituições de pequeno porte (cooperativas e outras pequenas instituições) em R$ 1,3 bilhão, montante que tem o potencial de suportar operações de crédito realizadas por essas instituições de aproximadamente R$ 16,5 bilhões.
	Concluída
	
	Redução do requerimento de capital nas exposições de DPGE-DI
	R$ 12,7 bi
	A medida reduz o custo de capital para que instituições financeiras possam adquirir DPGEs de outras instituições financeiras, incentivando assim a melhor distribuição de liquidez no âmbito do SFN. 
	Em andamento
	
			Em 31 de dezembro o estoque de DPGEs adquiridos por instituições financeiras somava aproximadamente R$ 11,7 bi.
		
			A redução da exigência de capital para essas instituições em decorrência da medida, até aquela data, é de R$ 180 milhões, o que tem o potencial de suportar operações de crédito de aproximadamente R$ 2,3 bilhões.
		
	Capital de giro para preservação de empresas (CGPE) 
	R$ 127 bi
	- A medida regulamenta o programa Capital de Giro para Preservação de Empresas (CGPE) ,
instituído pela Medida Provisória 992/2020, com o objetivo de prover novos estímulos de acesso
ao crédito às microempresas e às empresas de pequeno e de médio porte.
- Foram reportadas operações no valor de R$ 14,4 bilhões amparadas pelo Programa (excluídas
as já inseridas no PESE ou no Pronampe) , assim distribuídas: R$ 560,0 milhões para
microempresas, R$ 4,3 bilhões para pequenas empresas, e R$ 9,5 bilhões para médias
empresas.
A MP 992/2020 perdeu sua validade em 12 de novembro.
	Concluída

	Total
	R$ 1.348 bi

	% do PIB
	18,40%

	Dispensa de provisionamento por repactuação
	3200 bi
	Repactuações até o dia 31 de dezembro: 16,8 milhões de contratos no valor total de R$ 971,5 bilhões, com efeito sobre parcelas que somam R$ 146,7 bilhões. 
	Concluída
	
			Desse total, R$ 59,7 bilhões foram para pessoas físicas; R$ 17,4 bilhões para micro e pequenas empresas; R$ 42,9 bilhões para empresas médias; e R$ 26,7 bilhões para grandes empresas. 
		
			Essa prorrogação, que preserva as taxas originalmente pactuadas, beneficia principalmente famílias e micro e pequenas empresas, e representa um alívio que lhes permite ajustar os seus fluxos de caixa no atual cenário.
		
	Outras medidas

	Linha de swap de dólar com Fed
	US$ 60 bi
	Não houve acionamento da linha.
	
	% do PIB
	4,10%

	Criação de linha de crédito especial para PMEs (PESE) 
	40 bi
	- Empréstimos no valor de R$ 8,0 bilhões, beneficiando 2.637.548 empregados de 131.695 empresas financiadas.
Nos termos da Lei nº 14.043, de 19 de agosto de 2020, as operações ao amparo do PESE puderam ser contratadas até o mês de outubro de 2020 (admitindo-se a liberação de recursos em até dois dias úteis) .
	Concluída

	% do PIB
	0,50%

	Imóvel como garantia de mais de um empréstimo
	60 bi
	Caso seja de interesse do credor original, a medida autoriza que novas operações de crédito - de qualquer natureza, para pessoas naturais e jurídicas - sejam garantidas por meio de compartilhamento da alienação fiduciária de bem imóvel, conforme autorizado pela Medida Provisória 992/2020. 
		
			O objetivo da medida é estimular o mercado de crédito, de forma a atenuar repercussões econômicas adversas da pandemia da Covid-19 e, ao mesmo tempo, preservar a solidez do SFN.
		
			A MP 992/2020 perdeu a sua validade em 12 de novembro.
Durante a sua vigência, o valor das operações contratadas com compartilhamento de garantias representadas por alienação fiduciária de imóveis foi inferior a R$ 200 milhões.
		
	% do PIB
	0,80%

	Compra de ativos

	Compra de títulos privados no mercado secundário pelo Banco Central
	N.D
	O BCB poderá, se considerar necessário, comprar títulos privados no mercado secundário (Emenda Constitucional nº 106/2020) . Ao prover liquidez ao mercado de crédito privado e auxiliar na formação dos preços, a medida está em linha com a atuação de outros bancos centrais e tem por objetivo o pronto enfrentamento da calamidade pública nacional, e de seus impactos no sistema econômico, em benefício do setor produtivo real, do emprego e da renda do trabalhador.
	Não houve aquisições até o momento
	
 (fonte: BCB, peça 124, com adaptações) 
32. De uma forma geral, observa-se que a maior parte das medidas de liberação de liquidez e de capital implementadas pelo BCB encontram-se concluídas. Assim, essencialmente, apenas duas medidas encontram-se em andamento. Com efeito, tais medidas concorreram para que houvesse uma expansão da carteira de crédito, conforme já demonstrado nas instruções antecedentes. 
33. Nesse contexto, cabe ainda diferenciar o que vem a ser as medidas de liberação de capitais e as de liberação de liquidez. Sob uma perspectiva simplista, quando a Autoridade Monetária afrouxa as regras de capital regulamentar (que normalmente ocorre em momentos de crise, como o atual) , aumenta-se a capacidade de as instituições financeiras concederem mais crédito. Por exemplo, com a flexibilização das regras de Overhedge, tal medida teve como efeito imediato a ampliação da folga de capital do SFN em R$ 46 bilhões, montante que tem o potencial de suportar operações de crédito de aproximadamente R$ 520 bilhões, conforme informado em tabela acima. Dessa sorte, as regras de afrouxamento regulatório têm o efeito prático de majorar a capacidade de concessão de crédito dos bancos, estabelecendo um aumento no limite operacional máximo para concessão de créditos, sem comprometer a higidez imposta pelas regras macro prudenciais. Então, com as medidas implementadas, a capacidade para concessão de novos empréstimos foi aumentada em torno de R$ 1,1 trilhão para o Sistema Financeiro Nacional como um todo, considerando o nível de capital próprio já alocado pelos bancos. 
34. Urge sublinhar, todavia, uma questão é o incremento do limite operacional dos bancos para conceder empréstimos - por meio da flexibilização do capital regulatório -; outra circunstância é o quantum de disponibilidade financeira que as instituições financeiras detêm para a concessão de novos créditos, que corresponde ao conceito de liquidez. Assim, com as medidas adotadas pelo BCB, a liquidez dos bancos (ou seja, o montante de recursos financeiros que dispõem para conceder empréstimos) foi majorado, efetivamente, até o presente momento, na ordem de R$ 457,5 bilhões. Desse modo, de nada adiantaria apenas afrouxar o capital regulamentar sem que houvesse o incremento na liquidez das instituições financeiras, para o devido enfrentamento dos efeitos deletérios econômico-financeiros decorrentes da pandemia do Covid-19. 
Da análise da eficácia das medidas adotadas pelo BCB no combate aos efeitos da pandemia de Covid-19 para o exercício de 2020
35. A partir de agora, serão demonstrados os dados do início da pandemia até o final de 2020. Destaca-se que parte dos dados, extraídos do texto 'Evolução Recente do Crédito no SFN', de 29 de janeiro de 2021 (peça 102) , foram objeto de análise no último Relatório (itens 24 a 38 da peça 108) . Poderíamos destacar que a quarta instrução (último relatório) seria a última, contudo, como à época havia um recrudescimento dos casos de Covid-19 (atingindo suas máximas) , por prudência, optou-se em aguardar um pouco para esta nova instrução. Porém, com o decorrer do tempo, não houve qualquer abalo sistêmico ao SFN, bem como, não houve medidas excepcionais adicionais adotadas por parte do BCB, o que pode até sinalizar que o sistema estava salvaguardado.
36. Assim, a análise do relatório 'Evolução Recente do Crédito no SFN', de 29 de janeiro de 2021 (peça 102) foi o foco da quarta instrução e que será replicado aqui, com a adição de novas informações no exame da matéria. Feita tal ressalva, cabe trazer a seguinte tabela:

Fonte: BCB (peça 102, p. 5) 
37. Destaca-se que, segundo o BCB (peça 102, p. 5) , esses números já refletem as operações concedidas ao amparo do Programa Nacional de Apoio às Microempresas e Empresas de Pequeno Porte (Pronampe) e do Programa Emergencial de Acesso ao Crédito (PEAC-FGI e PEAC-Maquininhas) e do Programa de Capital de Giro para Preservação de Empresas (CGPE) .
38. Com base nessas informações, constata-se que, especificamente durante o período da pandemia, o crédito continuou fluindo para a economia real, uma vez que, até o momento, foi concedido mais de dois trilhões de reais em empréstimos novos, desde o começo da crise. 
39.  Cabe destacar que, em que pese a magnitude da incerteza econômica vivenciada no ano de 2020, mesmo assim, as instituições financeiras, nesse exercício, concederam mais de R$ 2 trilhões em créditos novos. Considerando que, após a flexibilização das regras de capital regulamentar, o Sistema Financeiro Nacional, no começo da crise, comportava uma concessão adicional total de crédito na ordem de R$ 4,5 trilhões, sem comprometer a sua resiliência, conforme demonstrado em instrução anterior (peça 45, item 61) , conclui-se que a amplitude do montante de operações realizadas é tamanha que se já aproxima de 50% desse limite total admitido pela Autoridade Monetária. 
40. Outrossim, cabe evidenciar que a monta de R$ 2 trilhões de operações creditícias realizadas durante a pandemia também se mostra relevante tendo como parâmetro a carteira total dos bancos que, antes da crise sanitária, girava em torno de R$ 3,3 trilhões (Relatório de Estabilidade Financeira, peça 39, p. 35) 
41. Quanto ao direcionamento do crédito, nas instruções anteriores, foi destacado que, inicialmente, boa parte dos empréstimos foram destinados às grandes empresas. Todavia, conforme demonstrado nos Relatórios anteriores, o Banco Central adotou uma série de medidas estimulativas, tanto de liquidez, quanto de capital, na tentativa de direcionar o crédito para as pequenas e médias empresas, como a mudança das regras de exigibilidade do compulsório de poupança, com a liberação adicional do compulsório condicionada ao financiamento de capital de giro de empresas com faturamento anual de até R$ 50 milhões ou aplicação em DPGEs de instituições financeiras de menor porte. De acordo com o BCB (peça 102, p. 7) , essas novas regras já incentivaram a concessão de novas operações de crédito da ordem de R$ 56,8 bilhões no período de 22 de junho a 31 de dezembro de 2020. Paralelamente, também foram implementados programas, como o Pronampe e o PEAC-FGI, em que o Tesouro Nacional assume boa parte dos riscos ou o risco total das operações de crédito para as pequenas empresas. 
42. Ainda com relação às empresas de porte menor, os créditos concedidos com algum tipo intervenção estatal estão distribuídos da seguinte forma:

Fonte: BCB (peça 102, p. 5) 
43. Com efeito, foram concedidos empréstimos pelos bancos, por meio desses programas estatais, na casa de R$ 147 bilhões. Dessa forma, segundo o BCB, desde o começo da pandemia, como quase R$ 271 bilhões em créditos concedidos pelo SFN foram destinados ao grupo de MPE (empresas que faturam até R$ 30 milhões, segundo o critério adotado pelo Banco Central) , é possível concluir que, desse total, quase 54% foi direcionado especificamente para as empresas de porte menor, com algum tipo de intervenção estatal, seja concedendo funding aos bancos ou provendo garantias adicionais às instituições financeiras. 
44. O reflexo dessas operações também pode ser observado no acumulado do ano do crescimento da carteira de crédito total destinadas às empresas:

			           Fonte: BCB (peça 102, p. 2) 
45. Cabe destacar que esse incremento de crédito destinado às empresas de pequeno porte também foi capturado na última pesquisa realizada pelo Sebrae, denominada: 'O Impacto da pandemia de coronavírus nos Pequenos Negócios - 9ª edição', conforme informação abaixo. Destaca-se do quadro abaixo que, desde a primeira pesquisa realizada, houve um aumento percentual considerável das micro e pequenas empresas que conseguiram obter crédito, indo de 11% para 34%, no agregado. 

Fonte:< https://fgvprojetos.fgv.br/sites/fgvprojetos.fgv.br/files/impacto_coronavirus_nas_mpe_9aedicao_diretoria_v3_1.pdf> , p. 21, pesquisado em 03/3/2021.
46. Portanto, observa-se que as medidas que visavam ao direcionamento do crédito para as empresas de porte menor, de certa forma, surtiram efeito, uma vez que, de acordo com as informações do BCB acima destacadas, as carteiras de crédito destinadas às empresas de pequeno porte tiveram uma majoração percentualmente maior que a das grandes e médias empresas. 
47. O Banco Central (peça 102, p. 2) , assim, concluiu que, por esse rápido apanhado de números recentes do mercado de crédito, pode-se verificar que as medidas tempestivas adotadas pelo BC e pelo CMN têm sido bem-sucedidas para manter a liquidez e a fluidez no mercado de crédito, beneficiando pessoas físicas e empresas de todos os portes, com aumento nas concessões e redução das taxas médias de juros. Ademais, asseverou que monitora continuamente todas as medidas e recebe constantemente propostas de melhorias nos programas existentes, tanto por parte do seu corpo técnico quanto do mercado. Por derradeiro, afirmou que, sempre que julgar necessário, adotará novas medidas e utilizará todas as ferramentas de que dispõe para o bom funcionamento do sistema. 
48. Outrossim, por meio de Ofício de Requisição 13-77/2021-TCU/SecexFinanças (peça 122) , foi requisitado ao BCB que fizesse: 'a) Um balanço geral acerca da eficácia e da eficiência das medidas então implementadas para atenuar os efeitos econômico-financeiros deletérios da Covid-19, destacando e comentando as medidas julgadas mais relevantes;'.
49. Em resposta,  por intermédio do Ofício 13629/2021¿BCB/AUDIT (peça 123) , o Banco Central afirmou que a avaliação do BCB quanto à eficácia e eficiência das medidas implementadas durante o ano de 2020 para atenuar os efeitos econômico-financeiros da pandemia permanece a mesma exposta no texto 'Evolução Recente do Crédito no SFN', atualizado em 29 de janeiro de 2021, evidenciado nos parágrafos antecedentes. Cabe destacar que tal avaliação foi evidenciada e analisada nos parágrafos precedentes. 
50. Ato contínuo, ainda na análise de eficácia e eficiências das medidas, prossegue o BCB (peça 123, p. 1-2) : 
'3. Há alguns fatores decisivos que contribuíram para o sucesso das medidas que merecem destaque. I - Ações tempestivas e bem orientadas. As ações foram tempestivas porque o monitoramento contínuo de amplo conjunto de informações sobre o estado do Sistema Financeiro Nacional (SFN) feito pelo BCB permite que os formuladores de políticas identifiquem corretamente as vulnerabilidades em seus estágios iniciais e possam atuar antes que os riscos tenham se materializado. Além disso, o desenho atual do processo decisório da regulação financeira, envolvendo todos os participantes do Conselho Monetário Nacional (CMN) , confere agilidade ao BCB em momentos de crise; 
II - Estratégia de saída estabelecida no próprio desenho da medida. Todas as ações adotadas pelo BCB trouxeram em seus normativos as datas de fim da vigência das medidas. Com isso, o BCB fortaleceu o caráter temporário das medidas, garantindo que elas não estivessem mais vigentes quando não fossem mais necessárias; e 
III - Incentivo para que os bancos fizessem uma boa análise de crédito. As ações adotadas para facilitar o crédito não eliminaram totalmente o risco das instituições financeiras. Com isso, os intermediários financeiros continuaram a fazer suas análises de crédito, mesmo para aquelas operações amparadas pelas diversas medidas e programas. A título de exemplo, observa-se que a inadimplência das operações de crédito que foram repactuadas é menor do que o inicialmente esperado. 
4. As evoluções da liquidez e do crédito até o momento demonstram que as medidas adotadas pelo BCB e pelo CMN foram bem sucedidas em manter o funcionamento regular do sistema de intermediação financeira, beneficiando famílias e empresas de todos os portes, com aumento nas concessões e redução das taxas médias de juros.' 
51. Ademais, cabe trazer algumas ponderações feitas pelo BCB no Relatório de Estabilidade Financeira Volume 20 ¿ Número 1 ¿ Abril 2021 (peça 125) . Antes de evidenciar as considerações do BCB, cabe destacar que o Relatório de Estabilidade Financeira - REF é uma publicação semestral do Banco Central do Brasil que apresenta um panorama da evolução recente e perspectivas para a estabilidade financeira no Brasil, com foco nos principais riscos e na resiliência do Sistema Financeiro Nacional - SFN, bem como comunica a visão do Comitê de Estabilidade Financeira - Comef sobre a política e as medidas para preservação da estabilidade financeira. O BCB define estabilidade financeira como a manutenção, ao longo do tempo e em qualquer cenário econômico, do regular funcionamento do sistema de intermediação financeira entre famílias, empresas e governo.
52. Feito tal introito, o BCB, no REF (peça 125, p. 6) , ponderou que:
'O BCB avalia que o SFN está preparado para enfrentar as incertezas relativas aos desdobramentos da pandemia. 
Ao longo de 2020, o SFN alcançou o maior valor histórico de provisões para cobertura para Ativos Problemáticos (APs) , melhorou a capitalização e manteve liquidez confortável. A atividade econômica doméstica recuperava-se de forma consistente até o final de 2020. Os primeiros sinais para 2021 também foram positivos, mas o cenário é de prudência, uma vez que esses dados ainda não contemplaram os efeitos do recente e agudo aumento de casos de Covid-19. Embora não seja o esperado, esse cenário pode levar a perdas com crédito superiores às estimadas. Eventual reversão na atividade econômica provavelmente seria seguida por rápida recuperação, especialmente no segundo semestre, na medida em que os efeitos da vacinação sejam sentidos de forma mais abrangente.
O funcionamento do SFN não sofreu interrupções significativas, devido aos bons níveis de capitalização, liquidez e provisões constituídos antes da pandemia. Em linha com a opinião do BCB em REFs anteriores, a gestão, a supervisão do SFN, bem como as medidas promovidas por governo federal, Conselho Monetário Nacional (CMN) e BCB permitiram que as instituições financeiras (IFs) atuassem como amortecedores ao choque pelo que passa a economia real. Ainda assim, houve impactos à saúde financeira do sistema, com a materialização de perdas decorrentes da redução da atividade econômica.'
53. No que tange aos programas governamentais de apoio ao crédito e quanto ao crédito concedido às pessoas jurídicas, a Autoridade Monetária asseverou no REF (peça 125, p. 6-7) que:
'Programas emergenciais impulsionaram o aumento do crédito às empresas não financeiras no Brasil.
¿ Dos 11,9% de crescimento do crédito bancário a empresas no semestre, cerca de 80% deveram-se aos programas governamentais de incentivo ao crédito. O crédito com incentivos foi essencialmente para as micro, pequenas e médias empresas (MPMEs) . Assim, esse crescimento de dois dígitos não deve se repetir no primeiro semestre de 2021.
¿ O estoque de crédito a grandes empresas ficou estável no segundo semestre de 2020. O crescimento anual está influenciado pelo volume significativo concedido a um grupo restrito de empresas no início da pandemia, que não se verificou no segundo semestre. O financiamento das empresas via mercado de capitais desacelerou, com emissões de debêntures concentradas em poucas corporações.
¿ A situação econômico-financeira das empresas melhorou de forma desigual. As empresas de capital aberto recuperaram rentabilidade e capacidade de pagamento no segundo semestre de 2020. Para o conjunto de todas as empresas, o fluxo de recebimentos também melhorou, mas as restrições sanitárias ainda impactam negativamente setores como 'Mídia e Lazer' e 'Transportes'. A percepção dessa melhora requer cautela, dada a incerteza quanto ao prolongamento e aos desdobramentos da pandemia. 
¿ O risco de crédito aumentou, mas em ritmo menor que o aumento da carteira às pessoas jurídicas (PJs) . Isso porque os programas emergenciais, responsáveis pela maior parte do crescimento da carteira, apresentam algum tipo de garantia. O percentual de APs relacionado às grandes empresas, por sua vez, elevou-se devido ao aumento operações de crédito deterioradas, ainda que não inadimplentes.
¿ Embora não seja o esperado, as perdas com crédito podem superar as estimativas. Eventual prolongamento da pandemia pode afetar a qualidade do crédito. A grande maioria das operações repactuadas já saiu do período de carência e tem apresentado atraso inferior ao esperado inicialmente.'
54. No que concerne ao crédito direcionado às pessoas físicas, destaca-se o seguinte excerto do REF (peça 125, p. 7) :
'Crédito às pessoas físicas voltou a crescer no ritmo anterior à pandemia. O risco arrefeceu, mas o cenário requer cautela.
¿ Taxas de juros baixas e novos indexadores impulsionaram o crédito imobiliário. O aumento ocorreu especialmente com recursos de poupança. Não houve alteração significativa nos padrões de contratação por faixa de loan-to-value (LTV) ou por faixa de prazo da operação. 
¿ O percentual de APs relacionados às famílias recuou. O fim da vigência das medidas emergenciais e a incerteza quanto ao prolongamento e aos desdobramentos da pandemia sobre a renda e o emprego podem agravar o risco. Até o momento, o risco advindo das famílias está mitigado pelas provisões adequadas. Além disso, as operações repactuadas têm apresentado qualidade de crédito superior ao inicialmente esperado e não sensibilizaram o nível de risco da carteira como um todo.'
55. Quanto à solvência das instituições financeiras, afirma a Autoridade Monetária, no REF (peça 125, p. 8) , que:
'A solvência do sistema bancário retornou ao nível pré-pandemia. 
¿ Ao longo do segundo semestre de 2020, o sistema absorveu os impactos da pandemia e recompôs gradativamente a solvência, em parte graças à regulação que restringiu a distribuição de resultados. O lucro líquido (LL) do segundo semestre foi superior ao do primeiro, e a distribuição de dividendos foi menor.
¿ O capital aumentou em quantidade e melhorou em qualidade no segundo semestre de 2020. A maioria das instituições atende a todos os requerimentos mínimos prudenciais, utilizando exclusivamente o capital principal, de melhor qualidade.
¿ O nível de provisões para APs é o mais elevado da série histórica. O provisionamento tem se mostrado adequado tanto para fazer face a perdas com operações repactuadas como com operações não repactuadas.'
56. No que se refere à liquidez do Sistema Financeiro Nacional, o Banco Central preceitua, no REF (peça 125, p. 8) , que a:
'Liquidez confortável permite que o sistema bancário opere sem riscos e que atenda à demanda por crédito, apesar do aumento do custo da liquidez. 
¿ O custo médio do estoque de captações tem superado a remuneração obtida com os ativos de alta liquidez. As captações com remuneração prefixada e spreads fixos em relação à taxa do Depósito Interbancário (DI) pesam na ponderação das taxas do estoque, resultando em custos acima da taxa Selic. Além disso, o estoque de captações com taxas de juros reguladas também tem pressionado o custo médio de captação. 
¿ Todos os bancos que devem seguir as regras de mínimos regulamentares de liquidez mantiveram Liquidity Coverage Ratio (LCR) e Net Stable Funding Ratio (NSFR) superiores ao requerido. 
¿ Instrumentos como o Depósito a Prazo com Garantia Especial (DPGE) e a Linha Temporária Especial de Liquidez (LTEL-LFG) têm assegurado recursos para a intermediação financeira em bancos de menor porte. 
¿ O BCB avalia que as IFs possuem capacidade para lidar com as mudanças que ora se apresentam mediante redefinições de estratégias de captação, aplicação e gestão de liquidez.' 
57. Com relação ao teste de estresse, realizado periodicamente, o BCB afirma, no REF (peça 125, p. 8-9) , que:
'Resultados dos testes de estresse continuam demonstrando redução dos efeitos da pandemia no sistema financeiro. 
¿ Os resultados continuam corroborando a capacidade de o sistema absorver choques, sem desenquadramentos relevantes. Os resultados das análises de sensibilidade também indicam boa resistência quando cada risco é simulado isoladamente. São testados os riscos de crédito, juros, câmbio e desvalorização de imóveis. Os resultados mantiveram-se estáveis em comparação aos testes anteriores. 
¿ A recuperação da atividade econômica observada no segundo semestre de 2020, assim como a melhora no capital, arrefeceram os efeitos da pandemia no sistema financeiro. No cenário estressado para a Covid-19, tanto a necessidade de provisão quanto a de capital se reduziram. O resultado do teste específico para a Covid-19 indica que as perdas relacionadas a empresas e trabalhadores vulneráveis exigiriam aporte de R$1,5 bilhão para que todas as instituições cumprissem os limites regulamentares. Esse valor equivale a apenas 0,1% do total do Patrimônio de Referência (PR) do SFN. Trata-se do melhor resultado do teste de estresse específico para os efeitos da Covid-19 desde o primeiro teste publicado em abril de 2020. 
¿ O resultado dos testes de estresse na liquidez do sistema bancário não preocupa. As instituições bancárias melhoraram a resiliência para enfrentar choques na liquidez de curto prazo. O impacto de potencial suporte de liquidez a fundos de investimento pelas gestoras integrantes do sistema bancário continua não representando ponto de atenção.' 
58. Portanto, de acordo com a Autoridade Monetária, devido aos níveis de capitalização e liquidez antes da pandemia, o funcionamento do SFN não passou por percalços significativos, considerando também as medidas então implementadas. Nesse contexto, os testes de estresses continuaram demonstrando a resiliência do SFN, no tocante à capacidade de absorver choques, sem desenquadramentos relevantes dos níveis de capital regulamentar requeridos. Ainda sob sua ótica, afirma o BCB que a liquidez é confortável, sendo capaz atender a demanda de crédito do mercado. Assim, entende que, prospectivamente, as instituições financeiras estão preparadas para o enfrentamento das incertezas econômico-financeiras decorrentes da pandemia. 
59. É relevante frisar que essa visão da Autoridade Monetária, de uma forma geral, não destoa da ótica das instituições financeiras. No REF, há um item dedicado à análise de uma pesquisa realizada junto aos bancos. Em linhas gerais, o BCB assevera que (peça 125, p. 9) :
'Em pesquisa, as instituições financeiras continuam preocupadas com os riscos à estabilidade financeira, mas mantêm sua confiança na estabilidade do sistema próxima ao melhor nível histórico. 
¿ A maior preocupação das IFs é a pandemia aumentar a inadimplência e reduzir atividade econômica. Esse risco tem se mantido elevado desde o início da pandemia. 
¿ Riscos fiscais também continuaram muito citados. O aumento de gastos com a pandemia e a dificuldade em implementar reformas podem elevar a dívida pública e aumentar o risco soberano. Segundo as IFs, atrasos na vacinação e surgimento de novas cepas do coronavírus preocupam porque podem prolongar a crise sanitária e exigir gastos adicionais para proteger a população vulnerável e para incentivar a economia. 
¿ Apesar dos riscos, a maioria das IFs percebia a economia em recuperação e elevado acesso a funding e a liquidez em fevereiro de 2021. Naquela data, a percepção sobre o ciclo econômico estava mais positiva do que em agosto de 2020. O percentual de respondentes que considerava a economia em recessão ou depressão havia reduzido de 65% para 25%. 
¿ A percepção de apetite ao risco estava baixa em fevereiro de 2021. As IFs consideravam alta a alavancagem de famílias e empresas. Não obstante, a confiança das IFs na estabilidade financeira durante toda a pandemia tem permanecido bem acima do que estava durante a recessão de 2015-2016.'
60. Ato contínuo, mais adiante no REF (peça 125, p. 45) , o BCB concluiu que, a partir da realização da Pesquisa de Estabilidade Financeira junto às instituições financeiras: 
'A confiança na estabilidade do SFN permanece elevada, revertendo a leve tendência de queda das últimas pesquisas. A maior preocupação das IFs é o aumento da inadimplência e a redução da atividade econômica. Riscos fiscais também continuam relevantes, segundo as instituições. A maioria das IFs percebe a economia em fase de recuperação e com elevado acesso a funding e liquidez. As famílias e empresas são percebidas com grau de alavancagem elevado. A confiança das IFs na estabilidade financeira durante a pandemia tem permanecido bem acima do que estava durante a recessão de 2015-16.' 
61. Ainda no que tange à eficácia das medidas implementadas pelo BCB para enfrentamento dos efeitos adversos da atual crise sanitária, cabe destacar que também houve uma boa percepção da gestão da crise por parte de observadores internacionais. Tanto é assim que, conforme veiculado pela imprensa nacional, o Presidente do Banco Central, Roberto Campos Neto, foi eleito o presidente do BC do ano de 2020, pela Revista inglesa The Banker, pela sua atuação frente ao BCB. Nesse sentido cabe trazer excertos da seguinte reportagem:
'O presidente do Banco Central do Brasil, Roberto Campos Neto, foi eleito o presidente de Banco Central do ano pela revista britânica The Banker, especializada em finanças. O anúncio foi feito na última quinta-feira (31) . Campos Neto foi premiado na categoria principal, 'Global e Américas', voltada ao banqueiro que 'melhor estimulou o crescimento e estabilizou sua economia' em meio à pandemia. Segundo a publicação, que pertence ao Financial Times, 'poucos países foram tão afetados pela covid-19 como o Brasil', mas o BCB 'respondeu à crise tomando medidas eficientes sem precedentes para garantir que a liquidez não se esgotasse'. Além disso, diz o texto da revista britânica, o BCB 'realizou ações específicas para que as companhias, em especial os pequenos negócios, continuassem a operar' em meio à crise gerada pela pandemia. Esta é a sétima edição do prêmio 'Central Banker of the Year' e a segunda vez que o presidente do Banco Central brasileiro o leva. O primeiro foi Ilan Goldfajn, em 2018, por ações de combate à inflação realizadas em 2017. (Título da reportagem: 'Roberto Campos Neto é eleito 'presidente do BC do ano' por revista inglesa', do UOL, em São Paulo 02/01/2021 22h39, atualizada em 07/05/2021, 14h22;' https://economia.uol.com.br/noticias/redacao/2021/01/02/roberto-campos-neto-banqueiro-central-do-ano.htm) 
62. Portanto, no contexto geral, as análises realizadas até o presente momento sinalizam que o BCB tem se resguardado adequadamente, ao atuar de forma tempestiva e eficaz, considerando as limitações inerentes ao seu mister constitucional e legal. Desse modo, de uma forma geral, observa-se que as medidas adotadas têm surtido o efeito esperado de ampliação de liquidez e estímulo ao crédito. Logo, nessa perspectiva, é razoável afirmar que a Autoridade Monetária, ao adotar as diversas medidas de enfrentamento da atual crise sanitária, até o presente momento, obteve êxito no atingimento dos seus objetivos institucionais, ao: 
1.  manter o sistema bancário líquido e estável, para fazer frente aos desafios que se apresentaram;
2.  garantir um sistema capitalizado, para que o canal de crédito continuasse a funcionar normalmente;
3.  ofertar condições especiais para que os bancos pudessem rolar as dívidas dos setores afetados pela crise, monitorando os créditos que saíram do sistema financeiro, com o intuito de evitar eventuais contágios;
4.  garantir que o mercado de câmbio funcionasse com normalidade, sem disfuncionalidades de liquidez;
5.  manter as condições monetárias estimulativas, para que o crédito servisse como canal de impulso ao crescimento, sem prejuízo ao objetivo de manter a inflação controlada.
Das operações com LTEL
63. Inicialmente, cabe evidenciar que há duas modalidades dessa linha de crédito, a LTEL- Debêntures e a LTEL-LFG. Relevante destacar que, na instrução constante na peça 86, há uma análise detalhada dessas transações. 
64. A primeira operação, denominada Linha Temporária Especial de Liquidez, foi instituída por meio da Resolução 4.786, de 23/3/2020, e da Circular 3.994, de 24/3/2020. Essa medida consiste na realização de empréstimos a instituições bancárias, tendo como garantias debêntures adquiridas, a partir de 23/3/2020, pelas instituições em mercado secundário. Ademais, as operações puderam ser realizadas até 30 de abril de 2020. Adicionalmente, os empréstimos contaram com a garantia dos saldos de recolhimentos compulsórios sobre recursos a prazo e de poupança, até o limite de 30% de cada modalidade. 
65. Cabe destacar que o racional da operação era fomentar que os bancos, a partir de 23/3/2020, primórdio da pandemia, atuassem no ponta compradora no mercado de debêntures. Assim, logo após adquirirem os papeis no mercado secundário, realizariam um empréstimo com o BCB, dando os títulos e os saldos de recolhimentos compulsórios como garantia. Na prática, com essa operação, o BCB, embora com um pequeno delay entre a aquisição e o empréstimo, estaria financiando a aquisição desses papeis pelos bancos, de forma a aumentar a liquidez do mercado de debêntures e a reduzir o seu spread.
66. Já o segundo tipo de Linha Temporária Especial de Liquidez tem como estratégia a garantia por letras financeiras (LTEL-LFG) , foi instituída pela Resolução CMN 4.795/2020, de 2/4/2020, que, em suma, autoriza o BCB a realizar operações de empréstimo com esse tipo de garantia. Diferente do foco da LTEL-Debêntures, o objetivo da medida não é estimular as negociações de um instrumento financeiro especificadamente, mas sim de ampliar a liquidez potencial do SFN, conforme extrai-se do Voto 81/2020-BCB, de 31/3/2020. 
67. Na LTEL-LFG, são aceitos como garantia os seguintes ativos: operações de crédito, operações de arrendamento mercantil; outras operações com característica de concessão de crédito, debêntures e notas comerciais. Assim, para cada ativo, consoante o nível de risco associado, há um percentual de exigência de garantias, frente ao montante da operação. Nesse sentido, extrai-se de resumo que a Ambima fez da medida o seguinte quadro com os percentuais normatizados:
	Ativos (1) (*) 
	% em relação ao valor da LF por Categoria de Risco (2) 

		AA
	A
	B

	Operações de crédito, de arrendamento mercantil ou com característica de concessão de crédito cujo devedor tenha operações informadas ao SCR por mais de uma IF;
	120%
	130%
	140%

	Créditos decorrentes de empréstimo em consignação em folha de pagamento do setor público;
			
	Créditos com garantias reais ou fidejussórias, a critério do BC.
			
	Outras operações de crédito, de arrendamento mercantil ou com característica de concessão de crédito (excetuadas as acima) 
	150%
	160%
	170%

	Debêntures e Notas Comerciais
	120%
	130%
	140%

	 (1) Corresponde ao valor contábil líquido de provisão, segundo critérios do Cosif; (2) A IF emissora da LF deve atualizar as informações que possam ensejar mudança de enquadramentos nas categorias de risco.

	Fonte: Ambima (https://www.anbima.com.br/data/files/60/31/7C/36/C81727109F5943271B2BA2A8/MedidasBCCovid-19em29.pd) 

68. Do ponto de vista operacional da transação com as LTELs, a equipe de fiscalização identificou riscos, vez que a medida foi implementada com urgência e havia uma série de requisitos exigidos pela norma. Por exemplo, existia uma série de exigências para  aceitação dos ativos elegíveis e ainda havia a questão do gerenciamento das garantias alocadas pelas instituições financeiras, pois, como se sabe, pode haver vencimentos, perda de valor e outros eventos envolvendo os ativos dados em garantia na operação que, com o transcorrer do tempo, eventualmente, faça surgir a necessidade de recomposição das garantias.
69. Cabe destacar que foram realizadas duas reuniões técnicas com a equipe do BCB para explanação acerca dos controles internos instituídos para controlar tais transações, cujas apresentações constam nas peças 127 e 128. A seguir, haverá uma síntese apertada acerca desses controles. 
70. Cabe esclarecer que as informações para valorização das garantias são obtidas diariamente da B3 e do Sistema de Informações de Crédito - SCR, que consiste em um banco de dados com informações sobre operações de crédito e garantias contratadas por clientes com bancos e demais instituições autorizadas a funcionar pelo Banco Central. Há também um processamento mensal efetuado pelo BCB, a partir das informações inseridas pelas instituições financeiras no SCR. 
71. Com efeito, há uma rotina diária e mensal de processamento informatizado, com base em dados obtidos da B3 e do SCR, para valoração dos ativos dados em garantia, com o fito de calcular o limite financeiro de cada instituição financeira. Assim, enquanto a operação estiver vigente, caso as margens depositadas fiquem insuficientes, o BCB detém plenas condições de exigir tempestivamente a respectiva recomposição. 
72. Desse modo, considerando os controles instituídos, constata-se que as etapas mais críticas do processo estão automatizadas, reduzindo, assim, sensivelmente a possibilidade da materialização de riscos operacionais. 
73. Nessa senda, incialmente, havia a intenção da aplicação de testes substantivos para verificação, notadamente, do controle das garantias alocadas ao longo do tempo da operação. Todavia, considerando a suficiência dos controles instituídos, não há tal necessidade, tendo em conta que o objeto principal deste processo é acompanhar a eficácia das medidas implementas pelo BCB para enfrentamento da pandemia atual. Ademais, pela sistemática estabelecida pelo BCB, o foco dos testes substantivos consistiria, essencialmente, em uma auditoria de sistemas, que fugiria da expertise da Secex-Finanças. 
74. Por fim, cabe evidenciar que, até a presente data, não houve inadimplência na LTEL-Debêntures e tampouco na LTEL-LFG, contudo, nesta última ainda há operações abertas. 
Da compra de ativos privados
75. Cabe evidenciar que o BCB, no âmbito de sua discricionariedade, entendeu não ser necessário intervir no mercado de dívidas privadas. Logo, não realizou qualquer compra de debêntures. 
76. Deve-se destacar ainda que, de acordo com o BCB (peça 101) , a Emenda Constitucional 106 não está mais em vigor. Portanto, a Autoridade Monetária não mais detém o mandato para intervir no mercado de títulos privados. 
77. Em que pese a perda dessa prerrogativa, por derradeiro, o BCB (peça 100, p. 2) informa que os spreads do mercado de debêntures seguiram em tendência de queda até se estabilizarem em setembro e que a liquidez desse mercado segue em níveis semelhantes ao período antecedente à crise. Dessarte, por meio desses dois parâmetros, que eram monitorados de perto pelo Banco Central, nesse momento, não há qualquer indicativo de necessidade de intervenção nesse mercado, dada a sua funcionalidade atual estar, aparentemente, regular. 
IV - CONCLUSÃO
78. Incialmente, cabe destacar que esta será a última instrução deste processo de Acompanhamento, vez que a grande maioria das medidas implementadas já foram concluídas e encerradas, restando apenas duas em andamento.
79. Com o advento da Pandemia, o BCB implementou uma série de medidas de flexibilização de capital regulamentar e de incremento de liquidez no Sistema Financeiro Nacional - SFN, como forma de atenuar os efeitos deletérios econômicos decorrentes da atual crise sanitária. Tais medidas visam assegurar bom nível de liquidez para o SFN, para fazer fluir o canal de crédito. Com isso, a ideia é que os bancos tenham recursos prontamente disponíveis em volume suficiente para emprestar e para refinanciar dívidas das pessoas e empresas mais afetadas pela crise. Ainda consoante o BCB, ao todo, as medidas anunciadas têm o potencial de ampliar a liquidez do sistema financeiro em R$1.274 bi, equivalentes a 17,5% do Produto Interno Bruto (PIB) . Ademais, foram adotadas medidas para aliviar, temporariamente, as exigências de capital das instituições financeiras. Segundo o Banco Central, mesmo com o nível confortável de capital que as instituições financeiras possuem para fazer frente a perdas, essas medidas foram adotadas para dar melhores condições para que as instituições forneçam mais crédito nesse momento de incerteza. Outrossim, afirmou que as medidas têm o potencial de ampliar a oferta de crédito em R$1.348 bi, ou 18,5% do PIB. (itens 25-28) 
80. Nesse cenário, no que tange à evolução do crédito durante a pandemia, com base na última informação disponível, até o presente momento, o Sistema Financeiro Nacional concedeu o equivalente a R$ 2,084 trilhões em crédito, representando um acréscimo de 78%, em relação ao montante concedido apurado até a data do último Relatório. Assim, é possível concluir que a atuação do BCB criou uma conjuntura favorável para esse volume de crédito concedido. (itens 33-44) 
81. Todavia, foi destacado nos Relatórios anteriores que, embora o crédito estivesse fluindo para a economia, o segmento das micro e pequenas empresas estavam severamente desassistido.  Diante desse cenário, o BCB implementou uma série de medidas direcionais para esse segmento, tanto de capital, quanto de liquidez, para fomentar o crédito para tal setor. Paralelamente, foram implementados programas que proviam garantias estatais para os empréstimos concedidos para as empresas de pequeno porte, como o Pronampe. (itens 33-44) 
82. Com efeito, foram concedidos empréstimos pelos bancos, por meio desses programas estatais, na casa de R$ 147 bilhões. Dessa forma, segundo o BCB, desde o começo da pandemia,  como quase R$ 271 bilhões em créditos concedidos pelo SFN foram destinados ao grupo de MPE (empresas que faturam até R$ 30 milhões, segundo o critério adotado pelo Banco Central) , é possível concluir que, desse total, quase 54% foi direcionado especificamente para as pequenas e medias empresas, com algum tipo de intervenção estatal, seja concedendo funding aos bancos ou provendo garantias adicionais aos bancos. Tal aspecto foi capturado na última pesquisa realizada pelo Sebrae, acerca do impacto da pandemia nos Pequenos Negócios, em que foi possível observar que o percentual de empresas que conseguiram crédito foi de 11% para 34%, desde a primeira pesquisa realizada. (itens 33-44) 
83. Outrossim, o BCB afirma que devido aos níveis de capitalização e liquidez antes da pandemia, o funcionamento do SFN não passou por percalços significativos, considerando também as medidas então implementadas. Nesse contexto, os testes de estresses continuaram demonstrando a resiliência do SFN, no tocante à capacidade de absorver choques, sem desenquadramentos relevantes dos níveis de capital regulamentar requeridos. Ainda sob sua ótica, afirma o BCB que a liquidez é confortável, sendo capaz de atender a demanda de crédito do mercado. Assim, entende que, prospectivamente, as instituições financeiras estão preparadas para o enfrentamento das incertezas econômico-financeiras decorrentes da pandemia. É relevante frisar que essa visão da Autoridade Monetária, de uma forma geral, na essência, não destoa da ótica das instituições financeiras e nem de observadores internacionais. (itens 47-58) 
84. No que tange à compra definitiva de ativos pelo BCB, em mandato conferido pela aprovação da 'PEC do Orçamento de Guerra', cabe destacar que a Autoridade Monetária não realizou qualquer operação e que não há qualquer indicativo para necessidade de realizar tal intervenção, uma vez que o mercado de dívidas privadas, aparentemente, normalizou-se. Ademais, cabe informar que a Emenda Constitucional 106 não está mais em vigor. Logo, a Autoridade Monetária não mais detém o mandato para intervir no mercado de títulos privados. (itens 72-74) 
85. Em que pese haver a intenção inicial de aplicação de testes substantivos para verificação do controle das garantias alocadas ao longo do tempo das operações de LTEL, considerando a suficiência dos controles instituídos, não há tal necessidade, tendo em conta que o objeto principal deste processo é acompanhar a eficácia das medidas implementas pelo BCB para enfrentamento da pandemia atual e que os controles instituídos para gerenciar tais operações são adequados. Ademais, pela sistemática estabelecida pelo BCB, o foco dos testes substantivos consistiria, essencialmente, em uma auditoria de sistemas, que fugiria da expertise da SecexFinanças. (itens 60-71) 
86. No contexto geral, as análises realizadas sinalizam que o BCB tem se resguardado adequadamente, ao atuar de forma tempestiva e eficaz, considerando as limitações inerentes ao seu mister constitucional e legal. Desse modo, de uma forma geral, observa-se que as medidas adotadas têm surtido o efeito esperado de ampliação de liquidez e estímulo ao crédito.
87. Portanto, é razoável afirmar que a Autoridade Monetária, ao adotar as diversas medidas de enfrentamento da atual crise sanitária, até o presente momento, obteve êxito no atingimento dos seus objetivos institucionais, ao: i) manter o sistema bancário líquido e estável, para fazer frente aos desafios que se apresentaram; ii) garantir um sistema capitalizado, para que o canal de crédito continuasse a funcionar normalmente; iii)  ofertar condições especiais para que os bancos pudessem rolar as dívidas dos setores afetados pela crise, monitorando os créditos que saíram do sistema financeiro, com o intuito de evitar eventuais contágios; iv) garantir que o mercado de câmbio funcionasse com normalidade, sem disfuncionalidades de liquidez e v) manter as condições monetárias estimulativas, para que o crédito servisse como canal de impulso ao crescimento, sem prejuízo ao objetivo de manter a inflação controlada. (item 59) 
88. Sugerir-se-á que essas conclusões sejam encaminhadas a diversas comissões do Congresso Nacional em forma de sumário executivo deste trabalho, visando ampliar as fontes de informações para os essenciais trabalhos desenvolvidos no Senado e Câmara dos Deputados.
V - INFORMAÇÕES ADICIONAIS
89. Nos termos do art. 1º, II, da Portaria-MIN-BD nº 1, de 22/8/2014, houve delegação de competência do Ministro-Relator Bruno Dantas aos titulares das unidades técnicas do Tribunal e, em seus impedimentos legais, aos respectivos substitutos, para realizar diligências, audiências e oitivas, inclusive as previstas no art. 276 do RI/TCU, em processos de qualquer natureza.
VI - PROPOSTA DE ENCAMINHAMENTO
90. Ante todo o exposto, submetemos os autos à consideração superior, propondo:
a) encaminhar cópia desta instrução ao Banco Central do Brasil, ao Ministério da Economia, à Comissão de Assuntos Econômicos do Senado Federal e à Comissão de Finanças e Tributação da Câmara dos Deputados, destacando as seguintes informações:
a.1) Com o advento da Pandemia, o Banco Central do Brasil - BCB implementou uma série de medidas de flexibilização de capital regulamentar e de incremento de liquidez no Sistema Financeiro Nacional - SFN, como forma de atenuar os efeitos deletérios econômicos decorrentes da atual crise sanitária. Tais medidas visam assegurar bom nível de liquidez para o SFN, para fazer fluir o canal de crédito. Com isso, a ideia é que os bancos tenham recursos prontamente disponíveis em volume suficiente para emprestar e para refinanciar dívidas das pessoas e empresas mais afetadas pela crise. Ainda consoante o BCB, ao todo, as medidas anunciadas têm o potencial de ampliar a liquidez do sistema financeiro em R$1.274 bi, equivalentes a 17,5% do Produto Interno Bruto (PIB) . Ademais, foram adotadas medidas para aliviar, temporariamente, as exigências de capital das instituições financeiras. Segundo o Banco Central, mesmo com o nível confortável de capital que as instituições financeiras possuem para fazer frente a perdas, essas medidas foram adotadas para dar melhores condições para que as instituições forneçam mais crédito nesse momento de incerteza. Outrossim, afirmou que as medidas têm o potencial de ampliar a oferta de crédito em R$1.348 bi, ou 18,5% do PIB; 
a.2) No que tange à evolução do crédito durante a pandemia, com base na última informação disponível, até o presente momento, o Sistema Financeiro Nacional concedeu o equivalente a R$ 2,084 trilhões em crédito novo. Assim, é possível concluir que a atuação do BCB criou uma conjuntura favorável para esse volume de crédito concedido; 
a.3) Foi destacado em instruções anteriores que, embora o crédito estivesse fluindo para a economia, o segmento das micro e pequenas empresas estava severamente desassistido.  Diante desse cenário, o BCB implementou uma série de medidas direcionais para esse segmento, tanto de capital, quanto de liquidez, para fomentar o crédito para tal setor. Paralelamente, foram implementados programas que proviam garantias estatais para os empréstimos concedidos para as empresas de pequeno porte, como o Pronampe; 
a.4) Foram concedidos empréstimos pelos bancos, por meio desses programas estatais, na casa de R$ 147 bilhões. Dessa forma, segundo o BCB, desde o começo da pandemia, como quase R$ 271 bilhões em créditos concedidos pelo SFN foram destinados ao grupo de MPE (empresas que faturam até R$ 30 milhões, segundo o critério adotado pelo Banco Central) , é possível concluir que, desse total, quase 54% foi direcionado especificamente para as pequenas empresas, com algum tipo de intervenção estatal, seja concedendo funding aos bancos ou provendo garantias adicionais aos bancos. Tal aspecto foi capturado na última pesquisa realizada pelo Sebrae, acerca do impacto da pandemia nos Pequenos Negócios, em que foi possível observar que o percentual de empresas que conseguiram crédito foi de 11% para 34%, desde a primeira pesquisa realizada; 
a.5) No que tange à compra definitiva de ativos pelo BCB, em mandato conferido pela aprovação da 'PEC do Orçamento de Guerra', cabe destacar que a Autoridade Monetária não realizou qualquer operação e que não há qualquer indicativo para necessidade de realizar tal intervenção, uma vez que o mercado de dívidas privadas, aparentemente, normalizou-se. Ademais, cabe informar que a Emenda Constitucional 106 não está mais em vigor. Logo, a Autoridade Monetária não mais detém o mandato para intervir no mercado de títulos privados;
a.6) No contexto geral, as análises realizadas sinalizam que o BCB tem se resguardado adequadamente, ao atuar de forma tempestiva e eficaz, considerando as limitações inerentes ao seu mister constitucional e legal. Desse modo, de uma forma geral, observa-se que as medidas adotadas têm surtido o efeito esperado de ampliação de liquidez e estímulo ao crédito. Logo, nessa perspectiva, é razoável afirmar que a Autoridade Monetária, ao adotar as diversas medidas de enfrentamento da atual crise sanitária, até o presente momento, obteve êxito no atingimento dos seus objetivos institucionais, ao: i) manter o sistema bancário líquido e estável, para fazer frente aos desafios que se apresentaram; ii) garantir um sistema capitalizado, para que o  canal de crédito continuasse a funcionar normalmente; iii)  ofertar condições especiais para que os bancos pudessem rolar as dívidas dos setores afetados pela crise, monitorando os créditos que saíram do sistema financeiro, com o intuito de evitar eventuais contágios; iv) garantir que o mercado de câmbio funcionasse com normalidade, sem disfuncionalidades de liquidez e v) manter as condições monetárias estimulativas, para que o crédito servisse como canal de impulso ao crescimento, sem prejuízo ao objetivo de manter a inflação controlada;
b) arquivar o presente processo, nos termos do art. 169, inciso V, do RITCU."
	É o relatório.

não há.

Não atuou.

ACOMPANHAMENTO DA ATUAÇÃO DO BANCO CENTRAL DO BRASIL (BCB), EM SUA FUNÇÃO DE REGULAÇÃO DO SISTEMA FINANCEIRO NACIONAL (SFN), EM FACE DA CRISE PROVOCADA PELA PANDEMIA DA COVID-19. QUARTA ETAPA. Medidas de flexibilização de capital regulamentar e de incremento de liquidez. Afrouxamento das exigências de capital e aumento da oferta de crédito das instituições financeiras. medidas direcionais de capital e de liquidez para fomento do crédito ao segmento das micro e pequenas empresas (MPE). medidas adotadas pelo BCB, em conjunto com programas estatais (Pronampe, PEAC-FGI e CGPE), PARA FAVORECER o aumento da concessão de créditos às MPE. AUSÊNCIA DE OPERAÇÕES RELATIVAS À compra definitiva de ativos pelo bcb. REDUZIDA POSSIBILIDADE DE MATERIALIZAÇÃO DE RISCOS OPERACIONAIS NAS OPERAÇÕES DAS LINHAS TEMPORÁRIAS ESPECIAIS DE LIQUIDEZ (ltel). ENCAMINHAMENTO DO RELATÓRIO AOS ÓRGÃOS e entidades INTERESSADOS PARA CONHECIMENTO E MEDIDAS CABÍVEIS. fim DO ACOMPANHAMENTO. arquivamento.

ACOMPANHAMENTO (ACOM)

Secretaria de Controle Externo do Sistema Financeiro Nacional (SecexFinanças).

Trata-se de acompanhamento com vistas a verificar a atuação do Banco Central do Brasil (BCB) em sua regulação do Sistema Financeiro Nacional, em face da crise provocada pela pandemia da covid-19.
Avaliam-se, nestes autos, as medidas adotadas na supervisão da higidez do Sistema Financeiro Nacional, em termos da sua robustez para suportar períodos de baixa atividade econômica e aumento da inadimplência; a adequação do provimento de liquidez diante da necessidade de crédito demandado; a interlocução com agentes internacionais reguladores (Comitê de Basileia e Financial Stability Board) sobre regras mundiais de proteção ao sistema financeiro; e, finalmente, o gerenciamento dos próprios riscos provenientes das novas medidas regulatórias.
O Sistema Financeiro Nacional (SFN) é formado por um conjunto de agentes que promovem a intermediação financeira: credores e tomadores de recursos. Por meio dele, as pessoas, as empresas e o governo circulam a maior parte dos seus ativos, pagam suas dívidas e realizam seus investimentos. Nesse campo, destaca-se o papel do BCB, principal executor das orientações do Conselho Monetário Nacional (CMN) e responsável por garantir o poder de compra da moeda nacional, conforme diretrizes fixadas pela Lei 4.595/1964. 
O Banco Central do Brasil, por sua vez, tem como principal objetivo a preservação da funcionalidade dos mercados financeiros, a partir de medidas que visem, dentre outros fins, à manutenção da liquidez e estabilidade do sistema bancário, à oferta de condições especiais de rolagem das dívidas dos setores afetados pela crise, além da garantia de um sistema capitalizado e um cenário monetário estimulativo.
II
Para o presente trabalho, foi adotada metodologia por meio da qual o próprio BCB realiza análise de risco de cada uma das medidas implementadas, evidenciando os seus controles ou mitigadores instituídos. A unidade instrutora examina as providências implementadas, de modo a avaliar, em abstrato, a razoabilidade das medidas, seus controles, mitigadores e indicadores e a existência de outros riscos não considerados pela Autoridade Monetária. 
Em linhas gerais, nas três primeiras etapas, as análises realizadas sinalizaram que o Banco Central do Brasil tem se resguardado adequadamente e que as medidas adotadas têm surtido o efeito esperado de ampliação de liquidez e estímulo ao crédito, considerando as limitações inerentes ao seu mister constitucional e legal.
Registro que a unidade instrutora analisou cerca de quarenta medidas a cargo do BCB para preservação da funcionalidade dos mercados financeiros, no seu respectivo campo de atuação, as quais culminaram em um potencial incremento de R$ 1,274 trilhão na liquidez do Sistema Financeiro Nacional, valor equivalente a 17,5% do Produto Interno Bruto (PIB) . 
Ademais, concluiu-se que tais medidas concorreram de maneira substancial para a expansão da carteira de crédito dos bancos no ano de 2020, comparado ao resultado de 2019, que continha um quadro de recuperação econômica e uma relativa aversão das instituições financeiras às novas transações de mútuo.
Ainda, foi verificado que a atuação do BCB criou uma conjuntura favorável para a evolução do volume de crédito concedido no âmbito do Sistema Financeiro Nacional, o qual atingiu R$ 2,084 trilhões, representando evolução de cerca de 212% em relação ao montante concedido apurado na primeira etapa deste acompanhamento.
Outrossim, as medidas adotadas pelo BCB, em conjunto com outros programas estatais (Pronampe, PEAC-FGI e CGPE) , favoreceram a concessão de R$ 271 bilhões em créditos ao segmento de micro e pequenas empresas (MPE) , o que atenuou sobremaneira a desassistência verificada na primeira etapa do trabalho. Somente os mencionados programas foram responsáveis por R$ 147 bilhões desse montante (cerca de 54%) , seja concedendo funding ou provendo garantias adicionais aos bancos.
Por derradeiro, concluiu-se nas etapas anteriores que as medidas a cargo do BCB estavam em harmonia com o propagado pelo Financial Stability Board  (FSB) , órgão internacional do qual o Brasil faz parte, e em linha com o adotado em outros países, bem como pelo Fundo Monetário Internacional (FMI) . 
III
O objetivo desta quarta e última etapa é analisar de maneira global a eficácia e riscos das medidas adotadas e seus efeitos na concessão de crédito à economia, uma vez que as análises individuais já foram realizadas preteritamente. Isso porque a grande maioria das medidas implementadas já foram concluídas e encerradas, restando apenas duas em andamento. 
Impende mencionar também que a unidade instrutora deixou para realizar análise individual das Linhas Temporárias Especiais de Liquidez (LTEL-Debêntures e LTEL-LFG) nesta última etapa do Acompanhamento, após a assinatura do acordo TCU-BCB, instrumento que possibilitou a esta Corte o acesso a diversas informações sigilosas de operações financeiras que viabilizaram a realização de testes substantivos em suas garantias.
Registro que os números apresentados pela unidade instrutora nesta etapa do acompanhamento em nada diferem da etapa pretérita, cuja referência remonta à data de 31/12/2020. A SecexFinanças pretendia inicialmente encerrar o presente processo à época de sua manifestação anterior, todavia o recrudescimento dos casos de covid-19 fez com que fosse tomada a decisão de aguardar os desdobramentos da crise para concluir acerca do diagnóstico da atuação do BCB frente ao SFN.
Sendo assim, limito-me, neste voto, a tecer comentários concernentes às análises e conclusões finais da unidade instrutora, uma vez que todos os montantes e indicadores correspondentes já foram objeto de exame nas decisões das etapas anteriores, resumidas nos itens 7 a 11 deste voto e às quais me remeto, assim como ao relatório que compõe a presente deliberação, que reproduz todos os dados e informações relevantes para consulta da sociedade. 
Mais especificamente, a tabela constante do item 31 da instrução da SecexFinanças, extraída do endereço eletrônico https://www.bcb.gov.br/acessoinformacao/acompanhamento_covid19, resume as principais medidas adotadas pelo BCB, seus respectivos impactos potenciais e os montantes efetivamente implementados pela autoridade monetária.
Reitero o que mencionei nas etapas anteriores a respeito da segregação entre medidas de liberação de capital e liberação de liquidez: a primeira é concernente ao afrouxamento regulatório, cujo efeito prático é o de majorar a capacidade de concessão de crédito dos bancos, estabelecendo um aumento no limite operacional máximo para tais concessões, sem comprometer a higidez imposta pelas regras macro prudenciais; a segunda, por sua vez, nos dizeres da unidade instrutora, relaciona-se ao "quantum de disponibilidade financeira que as instituições financeiras detêm para a concessão de novos créditos".
Razoável a conclusão de que é ineficaz liberar tão somente o capital regulamentar sem que haja incremento na liquidez das instituições financeiras para o devido enfrentamento dos deletérios efeitos econômico-financeiros da pandemia da covid-19. 
Importante mencionar que a unidade instrutora repetiu o exame técnico comparativo com a situação de liquidez e capital das instituições financeiras na penúltima parcial, bem como com o cenário anterior ao surgimento da pandemia, utilizando, para este último, informações do Relatório de Estabilidade Financeira (REF) , de publicação semestral por parte do BCB.
Mantém-se a constatação desde as etapas anteriores da existência da relação de causa e efeito entre as medidas de ampliação de liquidez no mercado e de flexibilização regulatória executadas pelo Banco Central e a concessão de novos créditos, bem como da repactuação de créditos antigos sob condições diferenciadas. Com efeito, as medidas adotadas pelo BCB e pelo CMN foram bem-sucedidas para manter a liquidez e a fluidez no mercado de crédito, beneficiando pessoas físicas e empresas de todos os portes com aumento nas concessões e redução das taxas médias de juros.
De outro modo, embora o BCB e as próprias instituições financeiras já trabalhassem com a previsão de recuperação e de tendência de aumento de exposição ao risco, as expectativas foram significativamente alteradas, uma vez que a nova paralisação de grande parcela da atividade econômica ensejou o aumento das incertezas acerca do impacto efetivo da crise na renda das pessoas e no lucro das empresas.
Em que pese esse cenário desfavorável, remanesce a conclusão de que as providências executadas pelo Banco Central do Brasil contribuíram de forma relevante e positiva para a observada expansão da concessão de crédito pelas instituições financeiras, uma vez que possibilitaram maior liquidez aos bancos e suavizaram temporariamente os requerimentos de capital regulatório, muito embora não se possa garantir que essa evolução creditícia tenha origem exclusivamente na atuação da autoridade monetária.
IV
No que tange à situação específica das pequenas e médias empresas, reitero que o Banco Central efetivou uma série de alterações normativas que ensejaram o estímulo à concessão de crédito para o segmento, dentro dos limites de sua competência, pois, como bem pontuou a SecexFinanças em manifestações anteriores, "a Autoridade Monetária não detém a prerrogativa de obrigar as instituições financeiras a emprestarem para qualquer setor econômico". 
Sendo assim, não obstante a legitimidade da preocupação com a assistência a ser conferida às micro e pequenas empresas, aquiesço à conclusão da unidade instrutora no sentido da adequação e eficácia das providências adotadas, tendo em vista o crescimento em maior proporção das carteiras de crédito a elas destinado, quando comparado ao das grandes e médias empresas.
Como forma de complementar o trabalho, a SecexFinanças requisitou ao BCB que fizesse um balanço geral acerca da eficácia e da eficiência das medidas então implementadas para atenuar os efeitos econômico-financeiros deletérios da covid-19, destacando e comentando as medidas julgadas mais relevantes.
Em resumo, destaco a ponderação do BCB de que os testes de estresse demonstraram a resiliência do SFN, notadamente quanto à capacidade de absorver choques, em que pese o seu funcionamento não haver passado por percalços significativos, considerando também as medidas adotadas pela autoridade monetária.
Ademais, em linha com a visão das próprias instituições financeiras, o BCB entende que a liquidez do mercado é robusta o suficiente para atender a demanda de crédito, estando os bancos capacitados para lidar com as incertezas econômico-financeiras decorrentes da pandemia.
Ainda, é digno de registro a boa percepção da atuação do Banco Central do Brasil diante da crise por parte de observadores internacionais, mormente pela eleição do presidente Roberto Campos como "central banker of the year" em 2020, prêmio oferecido pela revista britânica The Banker, na categoria principal "Global e Américas", voltada ao gestor que melhor estimulou o crescimento e estabilizou sua economia em meio à pandemia.
V
No que tange às operações que envolvem as Linhas Temporárias Especiais de Liquidez (LTEL-Debêntures e LTEL-LFG) , devidamente explanadas nas etapas anteriores do acompanhamento, às quais, mais uma vez, me reporto, a unidade instrutora realizou exame dos controles internos instituídos para controlar tais transações, o qual, em suma, conclui pela reduzida possibilidade de materialização de riscos operacionais, especialmente porque as etapas mais críticas do processo estão devidamente automatizadas. 
A unidade instrutora, diferente do que havia previsto, não efetuou testes substantivos de auditoria dos controles das garantias alocadas ao longo do tempo das aludidas operações, tendo em vista a suficiência dos controles estabelecidos, assim como a ausência de relação direta desses testes com o objetivo principal do processo, qual seja: o de acompanhar a eficácia das medidas implementas pelo BCB para enfrentamento da pandemia atual. 
Por derradeiro, importante salientar que o BCB, no âmbito de sua discricionariedade, não vislumbrou qualquer indicativo de necessidade de intervenção no mercado de dívidas privadas, notadamente porque a liquidez desse mercado segue em níveis semelhantes ao período antecedente à crise, razão pela qual não efetivou qualquer compra de debêntures. É fato que atualmente a autoridade monetária não dispõe mais de mandato para intervenção nesse mercado, tendo em vista o fim da vigência da Emenda Constitucional 106, de 7 de maio de 2020.
VI
Em suma, a SecexFinanças propõe que sejam informadas as conclusões desta etapa do acompanhamento ao Banco Central do Brasil, ao Ministério da Economia, à Comissão de Assuntos Econômicos do Senado Federal e à Comissão de Finanças e Tributação da Câmara dos Deputados.
Acolho o encaminhamento da unidade instrutora em sua integralidade, incorporando os fundamentos apresentados às minhas razões de decidir.
Dessa forma, o presente trabalho atingiu plenamente os objetivos aos quais se propôs, e pode-se afirmar com razoável convicção que o Banco Central do Brasil, na qualidade de Autoridade Monetária do nosso país, obteve êxito no alcance dos seus objetivos institucionais até o presente momento, uma vez que adotou diversas medidas que mantiveram o sistema bancário líquido e estável, capaz de preservar o canal de crédito e o mercado de câmbio, e assim impulsionar o crescimento econômico, sem olvidar o controle inflacionário.
Por fim, como venho fazendo nas oportunidades em que sou instado a me manifestar, não poderia deixar de registrar a importância da atuação deste Tribunal para levar à sociedade informações fidedignas, transparentes e tempestivas, bem como para subsidiar os gestores na tomada de decisões legais, econômicas para tratar as diversas matérias que envolvem o combate à pandemia, sobretudo neste momento de calamidade pública e de constante ameaça de divulgação de informações falsas nos meios de comunicação.
	Ante o exposto, voto por que o Tribunal adote o Acórdão que ora submeto à deliberação deste Colegiado.
TCU, Sala das Sessões, em 1 de setembro de 2021.
Ministro BRUNO DANTAS 
Relator